【裁判字號】    90,訴,106
【裁判日期】    920514
【裁判案由】    分割共有物
【裁判全文】
臺灣雲林地方法院民事判決  九十年度訴字第一○六號
    原      告  甲○○
    訴訟代理人  潘欣欣律師
    被      告戊○○
              己○○
    訴訟代理人  丁○○
    被      告乙○○
              庚○○
              丙○○
              張海男張明德.
                            住.
              壬○○      住.
              癸○○      住.
              張謝葡萄張震.
                            住.
              吳文欽吳吉次.
                            住.
              吳文凱吳吉次.
                            住.
    右  一  人
    訴訟代理人  辛○○      住.
    被      告張墾金張明德.
                            住台北縣中和市○○路三四七巷四弄八號
              張懋陵張明德.
                            住台北縣永和市○○路○段三○一號
              張椿旺張明德.
                            住.
              張美麗張明德.
                            住.
右當事人間請求分割共有物事件，本院判決如左：
    主      文
被告張海男、張墾金、張懋陵、張椿旺、張美麗應就坐落雲林縣大埤鄉○○○段五四九號土地（地目建，面積一０八一平方公尺），其被繼承人張明德所有之
應有部分八分之一辦理公同共有繼承登記。
前項繼承登記辦畢後，原告甲○○與被告庚○○、壬○○、癸○○、張謝葡
萄、張海男、張墾金、張懋陵、張椿旺、張美麗共有坐落雲林縣大埤鄉○○○段第五四九號土地（地目建，面積一０八一平方公尺），應按附圖戊案所示方法
分割，即：
    編號１部分面積一三五平方公尺土地分歸被告張謝葡萄取得。
    編號２部分面積一三五平方公尺土地分歸被告癸○○取得。
    編號３部分面積一三五平方公尺土地分歸被告張海男、張墾金、張懋陵、
    張椿旺、張美麗等人取得，並保持公同共有。
    編號４部分面積一三五平方公尺土地分歸被告壬○○取得。
    編號５部分面積一八０平方公尺土地分歸被告庚○○取得。
    編號６部分面積三六一平方公尺土地分歸原告甲○○取得。
原告甲○○與被告戊○○、己○○、乙○○、庚○○、丙○○、吳文欽
共有之雲林縣大埤鄉○○○段五五０號土地（地目旱，面積八一五平方公尺），應按
附圖戊案所示方法分割，即：
    編號７部分面積二七一平方公尺土地分歸原告甲○○、被告丙○○取得，並按
    應有部分各二分之一比例保持共有。
    編號８部分面積一三六平方公尺土地分歸被告庚○○取得。
    編號９部分面積二０四平方公尺土地分歸被告戊○○、己○○取得，並按被
    告戊○○應有部分四分之一、己○○應有部分四分之三比例保持共有。
    編號１０部分面積二０四平方公尺土地分歸被告乙○○、吳文欽取得，並按應
    有部分各二分之一比例保持共有。
原告甲○○與被告戊○○、己○○、乙○○、庚○○、吳文欽、吳文凱
共有之雲林縣大埤鄉○○○段五五０之一號土地（地目建，面積二五０八平方公尺）
、五五一號土地（地目建，面積一００七平方公尺），應按附圖戊案所示方法分割，
即：
    編號部分面積五二七平方公尺土地、編號部分面積一三二平方公尺土地，由
    原告甲○○與被告戊○○、己○○、乙○○、庚○○、吳文欽、吳
    文凱依照附表一比例保持分別共有，並供作道路使用。
    編號部分面積七一四平方公尺土地分歸被告戊○○、己○○取得，並按被
    告戊○○應有部分四分之一、己○○應有部分四分之三之比例保持共有。
    編號部分面積五二五平方公尺土地、編號部分面積三０平方公尺土地、編號
    部分面積一五九平方公尺土地，均由被告乙○○、吳文欽、吳文凱取得
    ，並按被告乙○○應有部分二分之一、吳文欽應有部分四分之一、吳文凱
    應有部分四分之一之比例保持共有。
    編號部分面積二九八平方公尺土地、編號部分面積一七三平方公尺土地、編
    號部分面積二四三平方公尺土地，均分歸原告甲○○取得。
    編號部分面積七平方公尺土地、編號部分面積四五七平方公尺土地、編號
    部分面積九０平方公尺土地、編號部分面積一六０平方公尺土地，均分歸被告
    庚○○取得。
訴訟費用由兩造依附表二所示之比例負擔。
    事      實
甲、原告方面：
  一、聲明：除訴訟費用外，餘請求判決如主文所示。
  二、陳述：
    （一）坐落雲林縣大埤鄉○○○段五四九號（地目建，面積一０八一平方公尺）
          、五五０號（地目旱，面積八一五平方公尺）、五五０之一號（地目建，
          面積二五０八平方公尺）、五五一號（地目建，面積一００七平方公尺）
          等土地，為原告與被告等人共有（各筆土地共有人不相同），應有部分如
          土地登記簿謄本所示。
    （二）被告張海男、張墾金、張懋陵、張椿旺、張美麗（下稱張海男
          等五人）之被繼承人張明德，已於民國（下同）九十一年十一月三日死亡
          ，由張海男等五人繼承，惟張海男等五人迄未辦理繼承登記，爰先請求其
          等分別就其繼承人張明德之應有部分辦理公同共有之繼承登記。
    （三）埔羌崙段五四九號、五五０之一號、五五一號土地為建地，同段五五０號
          為旱地，兩造間並無不可分割之協議，亦無因使用目的不能分割之情形，
          因無法達成分割協議，因依法訴請裁判分割。
    （四）主張以附圖戊案方式分割，願與被告丙○○共有五五０號農地上編號７
          土地。戊案編號土地面臨之內部道路也是六米寬，與外面鄉道之寬度相
          同，所以價值並無不同，而且當初是順應被告乙○○之要求，將編號
          與五五０號農地上編號１０劃為相鄰，便利使用，被告乙○○如今到才變
          更主張，應不予採納。
  三、證據：提出繼承系統表、戶籍謄本、土地登記簿謄本為證，並聲請勘測系爭土
      地。
乙、被告方面：所有被告均未提出聲明及證據，但有部分被告提出陳述，詳細情形如
    後：
  一、被告己○○部分：
      願意分割後與被告戊○○保持共有。在五五０號農地上，西北角落有被告
      己○○的二個酸菜桶，另西南側有被告乙○○所建之一棟老舊倉庫，因為該
      倉庫是非法建物，不應考量其現狀，而該土地北邊既成道路，請求保留現狀。
      ，贊成戊案以南北向方式分割五五０號農地，被告己○○將來可以與被告
      乙○○商量，准許繼續使用倉庫，但不得再改建。至於五五０之一號土地上南
      北向既成道路，請求保留，應由共有人一起分擔路地。
  二、被告張椿旺部分：請求維持目前房屋與道路現狀，即使將來因為道路狹小無
      法興建房屋，亦無所謂。
  三、被告張謝葡萄部分：目前的內部道路都要保留現狀，即使將來因為道路狹小
      無法興建房屋，亦無所謂。
  以下之被告均未於最後言詞辯論期日到庭，但據其於準備程序及調解程序中，曾經
  提出陳述如左：
  四、被告戊○○部分：
      願與被告己○○保持共有，請求保留既成道路。
  五、被告乙○○部分：
      願與被告吳文欽、吳文凱分割後繼續保持共有。五五０號農地西南側有被
      告乙○○興建的倉庫，並沒有辦理所有權登記。同意五五０號農地採取南北
      方向分割，要分在最西側。被告己○○應等到倉庫倒塌後，才能要求拆遷倉
      庫。不同意丙、丁、戊案，丙案的Ｄ、Ｅ應該對調，目前所使用的位置剛好相
      反，丁案的編號希望能夠面臨外面的鄉村道路，戊案的編號希望也是面臨
      外面鄉村道路，另希望現有的既成道路能夠保留。
  六、被告庚○○部分：
      五五０號農地最東南側有二個酸菜桶是被告庚○○所有，同意五五０號農地
      採南北向分割，分在正中間（甲案的Ｊ地、即戊案編號８號土地）亦可接受。
      五五０之一號、五五一號土地上被告庚○○房屋所在位置，與甲案Ｐ、Ｏ界
      線（即戊案、界線）相同。
  七、被告壬○○部分：
      五五０之一號土地上南北向道路要保持現狀，至於五四九號土地上房屋，只求
      維持現狀，即使將來無法改建房屋也無所謂。若侵佔到五五０之一號土地，願
      意拆屋還地。
  八、被告丙○○部分：
      已商議將五五０號農地應有部分六分之一出售原告甲○○，所以一切由原告甲○○決定，被告無意見。
  九、被告癸○○部分：
      目前在五四九號建地上尚有房屋，但已無人居住，希望將來能順利改建，若侵
      佔到五五０之一號土地，願意拆屋還地。
  十、被告吳文凱部分：
      願與被告乙○○、被告吳文欽分割後繼續保持共有。五五０之一號土地南
      方魚池部分，堅持要分在最東邊，以便於五五０號農地上被告乙○○的倉庫
      相連。同意與原告在五五０之一號、五五一號建地上房屋界線應該拉直線，如
      有分配不足，要分南邊魚池地。
  十一、被告吳文欽部分：
      願與被告吳文凱部分、乙○○分割後繼續保持共有。
  十二、被告張海男、張墾金、張懋陵、張美麗於言詞辯論日未到庭，亦未提
      出任何書面陳述。
丙、本院依職權：
  一、履勘系爭土地，拍攝相片，並囑託雲林縣斗南地政事務所測量系爭土地之現使
      用狀況，及依兩造所提出之分割方案分別製作複丈成果圖。
  二、函詢雲林縣政府、大埤鄉公所，有關大埤鄉○○○段五四九號、五五０號、五
      五０之一號、五五一號等土地上之道路，是否為臺灣省建築管理規則所稱之現
      存巷道。
  三、訊問證人張國涼、陳玉龍。
    理      由
一、程序方面：
（一）本件被告戊○○、乙○○、庚○○、丙○○、張海男、壬○○、
      癸○○、吳文欽、吳文凱、張墾金、張懋陵、張美麗未於最後言
      詞辯論期日到場，核無民事訴訟法第三百八十六條各款所列情形，爰依原告聲
      請，由其一造辯論而為判決。
（二）本件訴訟審理中，原土地所有人張明德、張震興、吳吉次過世，張震興應有部
      分由其繼承人即被告張謝葡萄辦理繼承登記，吳吉次應有部分由被告吳文
      欽、吳文凱辦理繼承登記，張明德部分其繼承人張海男等五人尚未辦理繼承
      登記，均由繼承人或由原告聲明承受訴訟，有承受訴訟狀、繼承系統表及戶籍
      謄本等附卷可參，依據民事訴訟法第一百七十五條、一百七十六條之規定，自
      屬合法，合先敘明。
二、本件原告主張：雲林縣大埤鄉○○○段五四九號、五五０號、五五０之一號、五
    五一號等土地，為原告與被告等人共有（各筆土地共有人不相同），地目為「建
    」與「旱」，兩造間並無不可分割之協議，亦無因使用目的而不能分割之情形，
    然因兩造間無法達成分割協議，所以訴請裁判分割等情，業據其提出與所述相符
    之土地登記簿謄本、戶籍謄本為證，並為被告等所不爭執，應堪信原告之主張為
    真實。
三、按共有人得隨時請求分割共有物，但因物之使用目的不能分割或契約定有不可分
    割之期限者，不在此限；又共有物之分割，依共有人協議之方法行之，分割方法
    不能協議者，法院得依任何共有人之聲請，以原物分配於各共有人；以原物為分
    配時，如共有人中，有不能按其應有部分受分配者，得以金錢補償之，民法第八
    百二十三條第一項、第八百二十四條第二項第一款、第三項分別定有明文。原告
    依前揭法條之規定，訴請判決分割，於法有據，應予准許。
四、本件共有人之一張明德，已於九十一年十一月三日逝世，妻子張李卻已先於八十
    七年八月八日死亡，長子張辰男、三子張寶川、五子張茂霖亦已過世，均無後嗣
    。故有繼承人次子張海男、四子張墾金、六子張懋陵、七子張椿旺、長
    女張美麗等人繼承，此有戶籍謄本及繼承系統表在卷可證。且上開繼承人對於
    所繼承之系爭土地之應有部分，迄未辦理繼承登記，亦有土地登記簿謄本附卷可
    按。從而，原告請求被告張海男等五人，就繼承張明德之五四九號建地應有部分
    八分之一，辦理公同共有之繼承登記，於法亦無不合，應予准許。故判決如主文
    第一項所示。
五、再按共有物之分割，應由法院依民法第八百二十四條命為適當之分配，不受當事
    人主張之拘束。又分割之方法，不能協議決定者，法院得採原物分配、變價分割
    、差額補償等方式。又分割共有物時，法院應參酌當事人之聲明、共有物之性質
    、經濟效用及全體共有人之利益等因素公平為之。經查：本件分割之土地，坐落
    雲林縣大埤鄉，屬於集居式農村，坐落該地之房屋，甚至沒有路名，僅以「田心
    ××號」方式編制路牌。附近均為農田，並無商業活動，地形雖然尚稱完整，但
    因為共有人眾多，多數當事人均認為鄉村地區土地價值不高，拆屋重建的可能性
    極低，因此選擇以維持現狀，依照各自使用現況分配為原則。五五０號、五五０
    之一號、五五一號等土地西南邊有六公尺鄉道，五五０號及五四九號土地之東南
    側，有二公尺半之未登錄國有道路，在五五０之一號、五五一號土地中間，有一
    條私設道路橫過，通往北邊五五二之一號土地。五五０之一號、五五一號、五四
    九號土地上有多座三合院、平房等，五五０號農地上有一座倉庫，為兩造各自所
    佔有等情，業經本院會同雲林縣斗南地政事務所勘測現場屬實，製作現物使用現
    況之複丈成果圖（如附件）、及斗南地政事務所九十年六月十三日九十雲南地三
    字第二九０七號函等在卷可證，復為兩造所不爭執，應堪認為真實。
六、被告戊○○、己○○二人表示分割後願意繼續保持共有；被告被告乙○○
    、吳文欽、吳文凱三人表示分割後願意繼續保持共有；原告甲○○、被告
    丙○○亦表示願意分割後繼續保持共有。再查就系爭土地之分割方法，有原告甲○○提出之戊案，戊案復丈成果圖送達各當事人之後，僅有被告乙○○到庭表
    示反對意見，其餘當事人均表示贊成戊案或未到庭。
七、戊案應為公平可行之方案：
（一）五五０號農地接鄰東北邊與東南邊部分，有既成道路經過，如採取戊案之方式
      分割，每位共有人均依其應有部分比例，分擔一部份道路用地，應為公平。各
      共有人可以繼續維持目前既成道路使用狀況，彼此通行對方持有之道路面積部
      分，互蒙其利。原先被告乙○○堅持要採「田」字形分割，保持該倉庫（現
      況圖Ｄ部分）基地完整，然而被告乙○○、吳文欽應有部分合計為四分之
      一，所占用倉庫面積，早已超過扣除道路之後的剩餘農地面積四分之一，此種
      「田」字型分割，無異是強迫其他共有人單獨承受既成道路用地之不利益。經
      本院於現場勘驗時加以溝通，五五０農地各共有人均贊成如戊案縱向分割，而
      原告自願分配在編號７位置，東南側雖有一小部分道路用地，以致農地可使用
      面積雖然較少，但出入更為方便，使用價值一增一減，尚稱公平。
（二）五四九號建地上編號１、２、３、４土地，均是遷就各共有人房屋現況而分割
      。編號５、６土地，目前大部分為空地，依原告甲○○、被告庚○○意願分
      配。雖然編號５、６土地，接鄰編號既成道路之寬度不足六公尺，但將來興
      建房屋時，可以採取捐贈部分道路用地或退縮建築線之方式，讓道路寬度補足
      六米，亦方便建築房屋。
（三）五五０之一、五五一號建地，因地目相同，共有人及其應有部分比例均相同，
      故依多數共有人意願採取合併分割。而既成道路、北邊土地之分割方式，
      均遷就各共有人現實房屋現況及目前分管範圍而劃分。南邊魚池空地部分，則
      依據在北邊分配不足之缺額，依與北邊土地對應順序，由西向東，依序分配給
      被告庚○○、原告甲○○、被告乙○○、吳文欽、吳文凱等人所有。
      雖然被告乙○○於言詞辯論期日，到庭反對採取面對內部既成道路方式分割
      ，認為應面對外面鄉道之方式分割。然而無論是內部既成道路或外部鄉道，均
      為規劃六米寬，並無差異。況且本件土地所在位置，附近根本無商業活動，外
      面鄉道○○○路名都沒有，不可能做為店面或營業使用，可見面對內部或外部
      ，土地之價值均無差異。況且分配給被告乙○○、吳文欽、吳文凱三人
      共有之編號土地，面寬約十五點六公尺，縱深約二十公尺，足以興建房屋，
      並與被告乙○○、吳文欽所分配之編號１０土地相連，方便利用，並無不利
      。被告乙○○在九十年二月二十六日提出之分割方案圖，亦建議南邊魚池空
      地，應採取面對內部既成道路方式分割，直到言詞辯論期日，才又改變主張，
      實無可採。至於編號、土地，均遷就道路使用現況而規劃，依據大埤鄉公
      所九十一年一月二十五日九一埤鄉建字第八八九號公函，認為該道路已經符合
      臺灣省建築管理規則第四條第一項第一款所稱之現有巷道，因使用目的無法分
      割，必須維持共有，各共有人負擔比例，分別計算如附表一所示。
（四）系爭土地依戊案方法分割後，各共有人分得部分與其應有部分面積相同，價值
      亦屬相當，各共有人亦無提出要求價金補償之事，故無補償問題。
八、綜上所述，本院斟酌系爭土地之現有使用狀況、對外通行問題、位置及土地整體
    利用之經濟性及共有人間分割利益之均衡等情，認附圖戊案之分割方式，不但可
    發揮土地之經濟效用，亦兼顧全體共有人之利益及對外通行問題，應屬可採。爰
    判決分割如主文第二、三、四項所示。
九、按敗訴人之行為，按當時之訴訟程度為伸張或防衛權利所必要者，因該行為所生
    之費用，法院得酌量情形，命勝訴之當事人負擔其一部，民事訴訟法第八十一條
    第二款定有明文。本件因兩造無法達成分割協議，被告於訴訟進行中提出分割方
    案，乃是為伸張及防衛權利所必要，依前揭說明，本院認本件訴訟費用應依應有
    部分及應繼份比例負擔，計算如附表二。
十、因本案事證已臻明確，兩造其餘主張陳述及所提之證據，均毋庸再予審酌，附此
    敘明。
十一、結論：本件原告之訴有理由，依民事訴訟法第三百八十五條第一項前段、第七
      十八條、第八十一條第二款、第八十五第一項但書，判決如主文。
中      華      民      國    九十二    年      五      月      十四    日
                              臺灣雲林地方法院民事第二庭
~B審判長法官 陳宏卿
~B      法官 蔡碧蓉
~B      法官 葉明松
右為正本係照原本作成。
如對本判決上訴，須於判決送達後廿日內向本院提出上訴狀(須附繕本)。
中      華      民      國    九十二    年      五      月      十四    日
~B法院書記官  馮善詮
    附表一
    ┌──────┬─────────────┐
    │ 共有人     │ 對編號、應有部分比例 │
    ├──────┼─────────────┤
    │   甲○○   │          1/4             │
    ├──────┼─────────────┤
    │ 戊○○   │          1/16            │
    ├──────┼─────────────┤
    │ 己○○   │          3/16            │
    ├──────┼─────────────┤
    │ 乙○○   │          1/8             │
    ├──────┼─────────────┤
    │ 庚○○   │          1/4             │
    ├──────┼─────────────┤
    │ 吳文欽   │          1/16            │
    ├──────┼─────────────┤
    │ 吳文凱   │          1/16            │
    ├──────┴─────────────┤
    │                  合計 16/16            │
    └────────────────────┘
附表二
┌─────┬─────┬┬─────┬─────┐
│共有人    │ 訴訟費用 ││共有人    │ 訴訟費用 │
│          │ 負擔比例 ││          │ 負擔比例 │
├─────┼─────┤├─────┼─────┤
│  甲○○  │ 26/100   ││癸○○  │   3/100  │
│戊○○  │  6/100   ││張謝葡萄│   3/100  │
│己○○  │ 18/100   ││吳文欽  │   6/100  │
│乙○○  │  2/100   ││吳文凱  │   4/100  │
│庚○○  │ 23/100   ││張墾金  │   6/1000 │
│丙○○  │  3/100   ││張懋陵  │   6/1000 │
│張海男  │  6/1000  ││張椿旺  │   6/1000 │
│壬○○  │  3/100   ││張美麗  │   6/1000 │
└─────┴─────┴┴─────┴─────┘


司法院資訊處製作；財團法人民間司法改革基金會備份。
